臺灣高等法院民事判決　　　　　　　　 93年度重上字第605號
上　訴　人　乙○○
　　　　　　甲○○
共　　　同
訴訟代理人　蘇清文律師
複 代 理人　溫思廣律師
被 上 訴人　丙○○
　　　　　　　　　　　　巷9號2樓之6
訴訟代理人　邱永祥律師
上列當事人間請求解除契約等事件，上訴人對於中華民國93年7
月14日臺灣桃園地方法院89年度訴字第1510號第一審判決提起上
訴，上訴人並為訴之變更，本院於94年6月8日言詞辯論終結，判
決如下：
    主  文
變更之訴駁回。
變更之訴訴訟費用由上訴人負擔。
    事實及理由
一、按於第二審為訴之變更或追加，非經他造同意，不得為之。
    但請求之基礎事實同一者，不在此限。民事訴訟法第446條
    第1項但書、第255條第1項第2款定有明文。所謂請求之基礎
    事實同一，係指變更或追加之訴與原訴之主要爭點有其共同
    性，各請求所主張之利益在社會生活上可認係屬同一或關連
    之紛爭，而就原請求之訴訟及證據資料，於繼續審理時，在
    相當程度範圍內具有同一性或一體性，得期待於後請求之審
    理予以利用，俾先後兩請求得在同一程序中一併解決，避免
    重複審理者，最高法院90年度台抗字第287號裁定亦採此見
    ，可資參酌。本件上訴人於原審起訴時雖主張原審共同被告
    李紀勳、林木連、羅時逢、陳景生四人（此四人業經上訴人
    於上訴狀內載明撤回此四人之起訴）合夥於民國88年4月21
    日以新台幣（以下同）00000000元之代價向上訴人購買其所
    有坐落桃園縣中壢市○○段417- 1地號及471-2地號等2筆土
    地而信託登記於被上訴人名下。因00000000元價金未獲給付
    ，上訴人乃依法解除前揭買賣契約。並依代位及不當得利法
    律關係，聲明請求被上訴人將系爭土地移轉登記與李紀勳、
    林木連、羅時逢、陳景生公同共有後，李紀勳、林木連、羅
    時逢、陳景生再將土地分別移轉登記予上訴人二人，暨請求
    李紀勳應給付上訴人使用系爭土地之賠償各88740元、88230
    元暨法定遲延利息。經原審為上訴人敗訴之判決，上訴人不
    服提起上訴後，撤回李紀勳、林木連、羅時逢、陳景生四人
    之起訴，變更主張前開買賣契約約定將土地所有權移轉登記
    予被上訴人為第三人利益契約，今既解除系爭買賣契約，爰
    依民法第270條、第179條後段規定，請求被上訴人將系爭土
    地所有權移轉登記予上訴人。核其與原審主張之法律關係雖
    有變動，惟均本於同一土地買賣契約所衍生，其請求基礎社
    會事實應屬同一，其訴之變更應予准許。又訴之變更後，原
    訴視為撤回，本院已無庸加以審判，合先敘明。
二、上訴人主張：坐落桃園縣中壢市○○段417-1地號，面積174
    平方公尺土地全部本為上訴人甲○○所有，坐落桃園縣中壢
    市○○段417-2地號，面積173平方公尺土地全部本為上訴人
    乙○○所有。上訴人二人於88年4月21日，將前開2筆土地以
    00000000元之價格出賣予原審共同李紀勳（原名李建億、李
    讚生），並簽訂買賣契約。嗣上訴人依李紀勳之要求，將系
    爭417-1地號土地分割為417-1、417-5、417-6等3筆地號，
    將系爭417-2地號土地分割為417-2、417-3、417-4等3筆地
    號，而上訴人復依系爭買賣契約第13條第三人受益條款之約
    定，將前開6筆地號土地所有權移轉登記予被上訴人。惟李
    紀勳未依約給付價金00000000元，經上訴人催告均未置理，
    上訴人遂於89年10月11日解除系爭買賣契約。系爭買賣契約
    既解除，被上訴人受領系爭土地所有權之法律上原因即失其
    存在，並使上訴人受有喪失系爭土地所有權之損害，爰依民
    法第270條、第179條後段規定，請求被上訴人返還不當得利
    。並聲明：(一)被上訴人應將如附表一所示3筆土地移轉所有
    權登記予上訴人甲○○。(二)被上訴人應將如附表二所示3筆
    土地移轉所有權登記予上訴人乙○○。
三、被上訴人則以：系爭土地係先由原審共同被告李紀勳向上訴
    人二人買受後，訴外人林木連、陳景生及羅時逢始再與李紀
    勳約定共同出資購買，李紀勳並以其名義與上訴人所簽訂價
    金為00000000元之買賣契約予彼三人以為昭信，該買賣契約
    上並記載已收取0000000元價金。林木連、陳景生、羅時逢
    三人信賴該買賣契約，即分別按出資比例就上開價金為負擔
    ，李紀勳並曾當林木連之面將00000000元之價金尾款交付上
    訴人。而因李紀勳、林木連、陳景生、羅時逢四人計三次共
    同出資購買土地，前二次所購土地分別登記於陳景生及林木
    連名下，故羅時逢乃要求系爭土地應登記於其或其指定之第
    三人名下。其後上訴人即據此將系爭土地移轉登記予以暗股
    投資於羅時逢之被上訴人。是被上訴人之所以成為系爭土地
    之登記名義人，係基於其與羅時逢間之投資關係；而羅時逢
    又係基於其與李紀勳、林木連、陳景生等人間之合資關係，
    而取得系爭土地之登記名義指定權。是上訴人主張系爭土地
    係以00000000元價格出售予李紀勳，已非事實，至其以未取
    得買賣價款00000000元而解除其與李紀勳間之買賣契約，並
    進而請求被上訴人將系爭土地所有權移轉登記回復上訴人名
    義，顯屬無據。爰聲明：變更之訴駁回。
四、查上訴人二人於88年4月21日與原審共同被告李紀勳簽訂買
    賣契約，雙方約定上訴人二人將坐落桃園縣中壢市○○段
    417 -1、417-2地號土地以00000000元之價格出售予李紀勳
    。88年5月20日雙方另簽訂買賣價格為00000000元之不動產
    買賣契約書。嗣417-1地號土地分割增加417-5、417-6地號
    ，417-2地號土地分割增加417-3、417-4地號。又前開二份
    買賣契約第13條均約定：「本買賣之不動產，辦理所有權移
    轉登記之權利人，由買方指定，賣方不得有異議。」，上訴
    人乃於88年12月2日按李紀勳之指定將前開6筆土地所有權移
    轉登記至被上訴人名下。此有不動產買賣契約書、土地登記
    謄本在卷可稽（見原審卷一第10至25頁，113至116頁）。
五、按附第三人利益約款之契約，涉及債務人與要約人、要約人
    與第三人及債務人與第三人間之三面關係，第三人雖得直接
    向債務人請求給付，但並不因而成為契約當事人。故債務人
    於給付前，固得依民法第270條之規定以契約所由生之一切
    抗辯，對抗受益之第三人，包括債權未發生或消滅及同時履
    行抗辯等拒絕給付之抗辯，即於第三人為給付請求時，設債
    務人已解除契約，得以債務已消滅，拒絕給付而已。倘債務
    人已為給付後，債務人始解除契約，應負回復原狀之義務者
    ，依民法第259條規定，則為要約人，而非第三人。又倘債
    務人已為給付後，債務人始主張第三人利益契約無效，應負
    回復原狀之義務者，依民法第113條規定，亦為要約人，而
    非第三人。次按第三人利益契約，乃屬要約人與債務人間之
    契約，如要約人與第三人間存有原因關係（對價關係）時，
    債務人及第三人固係直接依債務人與要約人間之第三人利益
    契約而為給付及受領給付，惟第三人受領給付之原因，則係
    本於其與要約人間之對價關係。故要約人與債務人間之契約
    縱經解除，如第三人與要約人間之對價關係，仍然存在，第
    三人所受領之給付，即與無法律上之原因而受利益或雖有法
    律上之原因而其後已不存在之情形有別，不生不當得利之問
    題。最高法院89年度台上字第1769號、87年度台上字第61號
    、88年度台上字第657號判決均亦採上述相同見解，可以查
    考。
六、兩造對卷附88年4月21日及88年5月20日之二份不動產買賣契
    約書何者為真實之買賣契約固有爭執，惟就上訴人與李紀勳
    間已成立買賣契約，暨上訴人已依買賣契約第13條約定（二
    份不動產買賣契約書第13條之約定內容均同）按李紀勳之指
    定將系爭6筆土地所有權移轉登記予被上訴人，則無爭執。
    又系爭土地乃李紀勳、林木連、陳景生、羅時逢共同合資，
    出資比例則為林木連與李紀勳各3分之1、羅時逢4分之1、陳
    景生12分之1，被上訴人再加入羅時逢之出資部分，渠等共
    同推由李紀勳出面與上訴人簽訂買賣契約，而登記於被上訴
    人名下，迭經被上訴人於原審具狀或當庭陳述綦詳（見原審
    卷第一第248、255、272、273頁、原審卷二第31頁、原審卷
    三第33至38頁），上訴人對此亦自承屬實（見本院卷二第22
    至23頁）。而原審共同被告李紀勳於原審陳稱：因被上訴人
    有參與股東，有出錢，所以登記於其名下（見原審卷一第
    245頁）。原審共同被告羅時逢亦於原審陳述：被上訴人是
    醫師，與我有買賣合作的關係，買賣通常都是用他的名義出
    名，我們有多筆的買賣，前面曾經用林木連及陳景生的名義
    買過地，所以這一次要求用被上訴人的名義來買，是我提出
    的要求（見原審卷二第56頁）。原審共同被告陳景生於原審
    復稱：我知道前後買三次土地，第一、二次是登記我與林木
    連的名字，第三次是我與林木連同意登記予羅時逢要求指定
    之人。因羅時逢前後三次買賣已經出了二千多萬元，要給他
    保障（見原審卷第59頁）。足見系爭土地確由李紀勳、林木
    連、陳景生、羅時逢、被上訴人等合資購買，因羅時逢已出
    資多次，而被上訴人乃其主要之金主，渠等乃同意登記於被
    上訴人名下。故該契約之主要目的在保障被上訴人之投資，
    自屬有效。最高法院85年度台上字第2794號、85年度台上字
    第357號亦同此見，可資參照。被上訴人既基於前開原因事
    實始成為登記人，其與買賣契約買受人李紀勳間自有對價關
    係，且此對價關係迄今仍然存在，自無不當得利可言。揆諸
    上揭說明，縱認上訴人已合法解除契約，亦不得逕對被上訴
    人請求回復原狀或返還不當得利。
七、從而上訴人依民法第270條、第179條規定，請求被上訴人將
    附表一、二所示6筆土地所有權分別移轉登記予上訴人二人
    ，洵屬無據，應予駁回。
八、兩造其餘主張陳述、攻擊防禦及證據方法，均核與判決結果
    無涉，故不逐一論述，附此敘明。
九、據上論結，本件變更之訴為無理由，依民事訴訟法第78條，
    判決如主文。
中　　華　　民　　國　　94　　年　　6 　　月　　22　　日
　　　　　　　　　民事第一庭　審判長法　官　張耀彩
　　　　　　　　　　　　　　        法　官　林金吾
　　　　　　　　　　　　　　　　　　法　官　盧彥如
正本係照原本作成。
如不服本判決，應於收受送達後20日內向本院提出上訴書狀，其
未表明上訴理由者，應於提出上訴後20日內向本院補提理由書狀
（均須按他造當事人之人數附繕本）上訴時應提出委任律師或具
有律師資格之人之委任狀；委任有律師資格者，另應附具律師資
格證書及釋明委任人與受任人有民事訴訟法第466條之1第1項但
書或第2項（詳附註）所定關係之釋明文書影本。
中　　華　　民　　國　　94　　年　　6 　　月　　24　　日
　　　　　　　　　　　　　　　　　　書記官　鄭兆璋
附註：
民事訴訟法第四百六十六條之一（第一項、第二項）：
對於第二審判決上訴，上訴人應委任律師為訴訟代理人。但上訴
人或其他法定代理人具有律師資格者，不在此限。
上訴人之配偶、三親等內之血親、二親等內之姻親，或上訴人為
法人、中央或地方機關時，其所屬專任人員具有律師資格並經法
院認為適當者，亦得為第三審訴訟代理人。
